【裁判字號】    96,訴,3277
【裁判日期】    970626
【裁判案由】    損害賠償
【裁判全文】
臺灣臺中地方法院民事判決              96年度訴字第3277號
原      告  甲○○
訴訟代理人  曾琬鈴律師
被     告   乙○○
            丁○○
            戊  ○
上  三  人
訴訟代理人  陳聰能律師
被      告  丙○○
訴訟代理人  呂勝賢律師
上列當事人間請求損害賠償事件，本院於民國97年5月29日言詞
辯論終結，判決如下：
    主  文
原告之訴及假執行之聲請均駁回。
訴訟費用由原告負擔。
    事實及理由
壹、程序方面：
    按訴狀送達後，原告不得將原訴變更或追加。但請求之基礎
    事實同一者、擴張或減縮應受判決事項之聲明、不甚礙被告
    之防禦及訴訟之終結者，不在此限。民事訴訟法第255條第1
    項第2、3、7款定有明文。本件原告原起訴聲明請求：一、
    被告乙○○、丁○○、戊○應於蘋果日報、自由時報、中國
    時報及聯合報全國版頭版以四分之一版面刊登如起訴狀附件
    一所示內容之道歉啟事一日。二、被告丙○○應於蘋果日報
    、自由時報、中國時報及聯合報全國版頭版以四分之一版面
    刊登如起訴狀附件二所示內容之道歉啟事一日。嗣於民國97
    年5月29日具狀變更及追加聲明為請求：一、被告乙○○、
    戊○應以34號之字體於蘋果日報、自由時報、中國時報及聯
    合報全國版頭版以半版之篇幅刊登如原告97年5月29日民事
    變更暨追加狀附件一所示內容之道歉啟事一日。二、被告丙○○應以34號之字體於蘋果日報、自由時報、中國時報及聯
    合報全國版頭版以半版之篇幅刊登如原告97年5月29日民事
    變更暨追加狀附件二所示內容之道歉啟事一日。三、被告乙○○、丁○○、戊○及丙○○應連帶給付原告新台幣（下同
    ）一元。上開減縮應受判決事項之聲明及追加慰撫金之聲明
    核屬本於系爭報導所生侵權與否之同一基礎事實，且不甚礙
    被告之防禦及訴訟之終結，核諸首揭規定，自無不合，應予
    准許。
貳、兩造之主張：
一、原告起訴主張：
  (一)被告丙○○為香港商蘋果日報出版發展有限公司台灣分公司
    （下稱蘋果日報）之記者，其於94年11月25日前往原告所任
    職之沙鹿高工採訪被告乙○○即沙鹿高工校長及被告戊○即
    該校教務主任，嗣於94年11月26日於該報要聞版以4分之1版
    面斗大標題刊登：「老師擲回800元不上課，呆坐教室兩節
    課玩指頭，學生愕然」，文內並兀自報導：「台中縣國立沙
    鹿高工一位英文女老師，本周二到校後，因身體不適無法上
    課，竟把這兩堂課的講師費八百元放在講桌上，表示：『課
    不上了，錢還你們！』學生一陣錯愕」、「教授英文的甲○○老師一進教室就坐在講台旁，把新台幣八百元放在講桌上
    ，然後說：『我這兩節英文課不上，上課的錢還給你們！』
    接著，她就呆坐在教室講台旁玩手指頭，玩了整整兩節課」
    、「沙鹿高工校長乙○○昨證實確有此事，前天他聽取教務
    處報告後，馬上召集教務處、訓導處、人事室及杜老師等相
    關同仁緊急開會」、「校長乙○○表示，當時杜老師向校方
    解釋，當天她早上出門時，已經覺得身體不太舒服，但想說
    還是可以撐一下，沒想到人到了教室後，身體無法負荷，所
    以才做出這樣不適當的動作」、「記者試圖透過校方與杜老
    師聯繫，不過許校長以她昨天請假『老師已經人不舒服了，
    不要再為難她』為由拒絕幫忙，因此無法與她聯繫」。副標
    題名為：「學生眼中的好老師」，內容竟是：「在課堂表現
    怪異行為的杜老師，已經在沙鹿高工任教五年……校方表示
    ，杜老師為增加自己的學能，還特別利用四個暑假，於今年
    八月取得美國密西根州羅倫斯科技大學教育碩士學位，校方
    最近還打算為她加薪，在課堂上突兀行為，確實讓人意外」
    、「沙鹿高工教務處表示，甲○○老師，未婚，今年三十六
    歲」、「校方表示，杜老師個性較為嚴謹，自我要求高，有
    點優越感」、「教務處指出，杜老師是靜宜大學外文系畢業
    ，之前曾在台中市文華高中和嶺東技術學院任教，五年前到
    該校任職」等語。實則，本件事發當時原告確係擔任國立沙
    鹿高工紡織科三年乙班英文科老師，然因鑒於該班學生經過
    校慶運動會、升學模擬考，前對於第四課習題已顯得生疏。
    嗣原告又依學校指派出差，代課老師預先教完第五課單字，
    進度已超前，故當時即徵求學生意願，決定讓學生自習溫書
    不上課。此兩節課當中，原告皆持續督責學生讀書秩序、主
    動詢問學生需要並表明學生可提問討論，中間下課並回辦公
    室拿事先準備好之升學參考題及解答，交該班班網負責人公
    布練習。事後並向學生說明因未上課故請學生將800元鐘點
    費納列班費，詎此事竟遭被告等人渲染、扭曲，並經由新聞
    媒體報導。
  (二)上開報導中所述「校方表示」、「教務處表示」部分，即係
    被告乙○○、戊○2人之陳述。被告乙○○、戊○於接受採
    訪當時竟未質疑並詢問消息之來源，反而大方就「玩手指頭
    」乙節承認確有其事，配合記者誇大、渲染事實，實已不法
    侵害原告之名譽。且被告乙○○刻意不讓原告與記者接觸，
    甚至於被告丙○○採訪當日向其謊稱原告當天請假未在校，
    並虛構曾「召集教務處、訓導處、人事室及杜老師等相關同
    仁緊急開會」乙節，足見其乃計畫性的，就足以毀損原告名
    譽之事，自始即具散布於眾之意圖。再者，上開報導有關原
    告個人學經歷、婚姻狀況、年齡等資料，係涉原告個人隱私
    而應秘密之資料（參照最高法院91年度臺上字第3388號刑事
    判決意旨），被告乙○○身為學校校長、丁○○身為人事主
    任、戊○身為教務主任，其等人依法負有保管及絕對保密之
    義務而不得洩漏（參照公務員服務法第4條），惟被告丁○○竟將原告之個人資料交付予被告乙○○、戊○，並進而洩
    漏予被告丙○○，轉諸於社會大眾知悉，實已嚴重侵害原告
    之隱私權。
  (三)再者，雖新聞自由攸關公共利益，應給予最大限度之保障，
    俾新聞媒體工作者提供資訊、監督各種政治及社會活動之功
    能得以發揮；倘嚴格要求其報導之內容必須絕對正確，則將
    限縮其報導空間，造成箝制新聞自由之效果，影響民主多元
    社會之正常發展。故新聞媒體工作者所負善良管理人之注意
    義務，應從輕酌定之。倘其在報導前業經合理查證，而依查
    證所得資料，有相當理由確信其為真實者，應認其已盡善良
    管理人之注意義務而無過失，縱事後證明其報導與事實不符
    ，亦不能令負侵權行為之損害賠償責任。惟為兼顧個人名譽
    法益之保護，倘其未加合理查證率予報導，或有明顯理由，
    足以懷疑消息之真實性或報導之正確性，而仍予報導，致其
    報導與事實不符，則難謂其無過失，如因而不法侵害他人之
    名譽，即應負侵權行為之損害賠償責任。經查，記者即被告
    丙○○抵達學校查證該則消息時，在校方不讓其直接採訪原
    告，又大方承認訪問內容及拒絕說明聯絡方式之情況下，被
    告丙○○身為媒體工作者，既已明顯察覺受訪對象之言行有
    可疑之處，且被告丙○○於人尚在學校採訪之時，復已得知
    原告當時人在校內，被告丙○○已有明顯理由足資懷疑該則
    消息之真實性及正確性。且被告丙○○本應向投書家長查證
    ，竟未向該家長求證，顯見其未善盡查證之責。又原告並非
    公眾人物，「退還學生鐘點費之事」乃發生於94年11月22日
    ，被告丙○○迨至同年11月25日始前往學校進行採訪，該則
    新聞顯然沒有「即時性、新聞時效性」之情形，而可急迫到
    容許被告丙○○在明顯存有「懷疑消息之真實性或報導之正
    確性」，且未經原告本人明確表示拒絕接受採訪之情況下，
    而可不向原告本人或爆料家長求證，並率然交付報導「一進
    教室就坐在講台旁，把新台幣八百元放在講桌上說她這兩節
    英文課不上，上課的錢還給你們」、「呆作教室兩節課玩手
    指頭」等不實事實，益見被告丙○○實未善盡查證之責。況
    本件依被告丙○○所提人證及內容，實難認已有相當理由可
    形成原告曾表示：「課不上了，錢還你們！」、原告有「呆
    坐在教室講台旁玩手指頭，玩了整整兩節課」、「舉止異常
    」、「表現怪異」等事實內容，且其既非以假設性之語氣就
    已揭露之事實部分謹慎論斷，自不得單憑已揭露之情事，輕
    率推測其他相關而未經揭露之事實，被告丙○○所為尚難認
    為係合理評論，自應認已不法侵害原告之名譽，而應負侵權
    行為之損害賠償責任。
  (四)因系爭報導與事實不符，足以使社會讀者大眾對原告之形象
    、聲譽及專業評價產生貶抑，且被告等將原告個人隱私資料
    公諸於報導，渠等行為均已不法侵害原告之名譽權、隱私權
    。為此，爰依民法第184條第1項、第185條第1項、第195條
    第1項請求被告等為回復名譽之適當處分及連帶賠償新台幣1
    元之慰撫金。並聲明：1.被告乙○○、戊○應以34號之字體
    於蘋果日報、自由時報、中國時報及聯合報全國版頭版以半
    版之篇幅刊登如原告97年5月29日民事變更暨追加狀附件一
    所示內容之道歉啟事一日。2.被告丙○○應以34號之字體於
    蘋果日報、自由時報、中國時報及聯合報全國版頭版以半版
    之篇幅刊登如原告97年5月29日民事變更暨追加狀附件二所
    示內容之道歉啟事一日。3.被告乙○○、丁○○、戊○及丙○○應連帶給付原告1元。4.上開第三項之聲明，原告願供
    擔保，請准宣告假執行。
二、被告乙○○、丁○○、戊○則以：
  (一)本件被告乙○○於94年11月25日接待蘋果日報記者即丙○○
    到校採訪時，係就其所詢：原告於11月22日是否有未上課及
    將800元交給紡織三乙同學一事等語為回覆，因該事實已由
    該校紡織科庚○○主任於同月22日向紡織三乙之學生瞭解屬
    實，並已由該校教務主任即被告戊○於同月23日向被告乙○○報告，且原告於同月24日在該校人事室與教務主任即被告
    戊○、人事室主任即被告丁○○溝通時，亦已自承其係因當
    日身體不適，並因認學校排課不公而決定罷課等語，從而，
    被告乙○○因職務關係自無法諉為不知，爰向記者即被告丙○○坦承確有此事，然為避免事態擴大並保護原告起見，被
    告乙○○亦同時對該記者表示原告平日教學認真、關心學生
    ，並對其專業成長表示肯定之意，並無任何負面評價，以免
    該記者作出不利於原告之報導。至於報載：楊姓家長爆料原
    告有呆坐在教室旁玩手指頭，玩了整整兩堂課，留下現場三
    十個不知如何是好的學生云云及其他負面陳述，當時並不在
    該記者向被告乙○○求證之範圍內，被告乙○○亦未就此表
    示任何意見，此純係該記者與爆料家長間之報導事項或該記
    者自行所為之撰述內容，核與被告乙○○無關，上情業經同
    案被告丙○○於台灣台中地方法院檢察署（下稱台中地檢署
    ）96年度偵字第6571號刑事案件偵查中證述屬實在案，由此
    足見被告乙○○於被告丙○○到校採訪時，均係基於保護原
    告之立場而對記者之採訪予以正面評價，並無任何負面評論
    或有何不法侵害原告之名譽權、人格權之行為至明。
  (二)又被告乙○○係基於保護原告之立場不願其曝光，始向前來
    採訪之記者表示原告請假，此業經被告丙○○於前開刑事案
    件中證述在案，且其本於學生之受教權及輔導協助原告之原
    則，亦多次指示由教務主任即被告戊○、人事室主任即被告
    丁○○與原告溝通、協商要求補課，然均為原告所拒絕，是
    原告主張被告乙○○於被告丙○○採訪當日並向其謊稱原告
    當天請假未在校，並虛構曾「召集教務處、訓導處、人事室
    及杜老師等相關同仁緊急開會」乙節，足見其乃計畫性的，
    就足以毀損原告名譽之事，自始即具散布於眾之意圖云云，
    自非可採。
  (三)有關被告乙○○於前開採訪中曾拿一些原告在國外進修的證
    明文件給記者看一情，係因原告當時正在辦理提敘中，被告
    乙○○為保護原告起見，除對記者丙○○表示原告在學校表
    現良好外，並出示該等進修證明文件，以此肯定原告之專業
    素養，俾免記者作出不利於原告之報導，此並無不法侵害原
    告之隱私權可言。另被告乙○○、丁○○、戊○從未將原告
    之個人基本資料交予記者即丙○○閱覽，而僅曾由被告戊○
    於記者前來採訪時以口頭告知原告36歲、未婚，擔任英文科
    召集人等語，且此並無不法侵害原告之隱私權可言，是原告
    指稱被告等有將原告之基本資料交予被告丙○○閱覽，已侵
    害其隱私權云云，自非可採。另本件被告丁○○於94年11月
    25日在記者來校採訪時並未陪同在場，且於事前及事後亦未
    與該記者有任何接觸或提供其任何資料，業經被告丙○○證
    述在卷，且經檢察官查明屬實，是原告一再指訴被告丁○○
    有將其個人資料提供給記者閱覽云云，顯無足採。
  (四)綜上所述，被告等並無任何不法侵害原告之名譽權、人格權
    之行為，原告之訴顯無理由等語，資為抗辯。答辯聲明：原
    告之訴駁回；被告等並願供擔保，請准宣告免為假執行。
三、被告丙○○則辯以：
  (一)系爭報導乃因蘋果日報接獲自稱楊小姐之電子郵件投書內容
    ，經轉寄至蘋果日報中部新聞中心，而於94年11月25日派遣
    時任蘋果日報之記者即被告丙○○前往沙鹿高工採訪。翌日
    即94年11月26日之系爭報導主標：「老師擲回八百元不上課
    」，副標：「呆坐教室兩節玩指頭，學生愕然」，被告丙○○確也有點驚愕，因下標題不是被告丙○○的職掌，而是報
    社編輯部決定，本件被告丙○○對該事件採訪重點乃在於老
    師不上課擲回800元乙節，至於老師不上課是否玩手指頭，
    或另作他事，並非其採訪之重點，因此經向校長即被告乙○○查證後即引述投書內容為報導，且採訪當時在場尚有該校
    訓導主任己○○、教務主任即被告戊○及實習處主任徐清奇
    等學校主任級行政人員，亦均附和稱是，校長並表示此事件
    已由相關校方人員召開會議處理等情；被告丙○○為求慎重
    ，於當日下午又二度回到學校，在校內球場採訪學生，期能
    獲取更多資訊，足證被告丙○○在報導前業經合理確實查證
    ，依查證所得資料，並有相當理由確信其為真實者，堪認被
    告已盡善良管理人之注意義務而無過失（最高法院93年台上
    字第851號民事判決要旨參照）。又雖被告丙○○當時到球
    場再採訪在校學生時，有學生表示下午有看到原告到校，惟
    即使原告在校，偌大校園自亦不容許被告丙○○任意四處搜
    尋，被告丙○○人生地不熟，實亦無從查訪。況查，是否採
    訪原告係查證眾多方式之一，應無必然非對原告採訪後始能
    報導，否則豈非所有新聞當事人只要躲避拒絕採訪，即不能
    報導，而新聞報紙每日發刊，首重其即時性、每日新聞時效
    性，遲誤1天即失其新聞性，民眾獲取資訊之知的權利，即
    受有限制戕害，則新聞自由勢必遭壓縮到極限，而盪然無存
    。
  (二)又新聞報導注重時效性，無從要求其「真實性」達到百分之
    百，新聞從業人員實難在短時間內就消息來源進行鉅細靡遺
    查證，且新聞報紙係每日發行，首重其即時性、每日新聞時
    效性，而有其急迫性，耽擱一時，恐即無法於隔日如期刊印
    發行，社會事件更是五花八門，每日翻新，相隔一日即失其
    新聞性，並影響及民眾知的權利，是其查證時效性上，實無
    法如週刊或月刊等，有充足之時間運用，就相關人事物，一
    一詳盡安排時間查訪。觀諸系爭報導首先簡介事件經過，並
    摘要引述前開楊小姐投書內容，隨即援引受訪者即被告乙○○之談話，解釋係因身體不舒服，無法負荷，才做出不適當
    之動作，並引採訪同學之意見而報導「老師教學認真，應該
    不太可能」，又於報導中載明「記者試圖透過校方與杜老師
    聯繫，不過許校長以她昨天請假『老師已經人不不舒服了，
    不要再為難她』為由拒絕幫忙，因此無法與她聯繫。」讓讀
    者認知未能採訪到當事人及其緣由，並於「學生眼中的好老
    師」依採訪而為撰述報導，以為平衡，足認被告丙○○確無
    故意或過失之侵權行為。且系爭報導透露給讀者之訊息係該
    事件乃屬個別突發事件，其整篇報導內容仍在於強調原告平
    日教學認真盡責，且努力進修之一面，以及此一事件所關涉
    之學校學生受教權益，並無損害原告之名譽。
  (三)再者，原告所主張有關報導內容載有「舉止異常」、「表現
    怪異」等事實內容，應將前後文對照以觀，原告所主張，乃
    系爭報導第二大段之標題所載「身體不適舉止異常」，及另
    段標題「學生眼中的好老師」文中一開始寫到「在課堂表現
    怪異行為的杜老師」等語，前開「身體不適舉止異常」標題
    及「在課堂表現怪異行為的杜老師」等語，係依針對原告於
    上課時間竟不上課，反而將上課鐘點費計800元要擲還給班
    上學生之行為而為評論，原告反於學校上課規定，於上課時
    間不上課，若係因病或因事，自應向校方告假，事前找人代
    課或由學生自習，或再事後補課，亦無當場拿出800元要還
    給學生之理，即令原告辯稱係要捐給該班學生班費，然亦無
    於上課時間不上課而當場拿出800元之理，若確有心捐作班
    費，亦可私下交給班長或保管班費之班級幹部，再找適當時
    機向班級學生宣佈即可，是原告之舉動其時間及場合，及捐
    作班費之方式，確深違常情及教育單位之有關規定，原告之
    行徑確屬異常而且怪異；系爭報導雖載有「身體不適舉止異
    常」標題及「在課堂表現怪異行為的杜老師」等語尚屬適當
    之評論，並無故意或過失而侵害原告之名譽，是原告之訴顯
    無理由等語，資為抗辯。答辯聲明：原告之訴駁回，被告並
    願供擔保，請准宣告免為假執行。
四、兩造不爭執之事實：
  (一)本件事發當時原告擔任國立沙鹿高工紡織科三年乙班英文科
    老師，於94年11月22日早上就所安排之兩節英文課並未上課
    ，且於課堂上將800元鐘點費退還給學生。
  (二)蘋果日報於94年11月26日之要聞版4分之1版面刊登記者即被
    告丙○○所採訪之系爭報導。
  (三)原告對被告乙○○、丁○○、戊○曾以同一事由向台中地檢
    署提出妨害名譽之告訴，業經該署偵查終結，以96年度偵字
    第6571號不起訴處分書將被告乙○○、丁○○、戊○為不起
    訴處分。嗣經原告聲請再議後，經台灣高等法院台中分院檢
    察署以96年度上聲議字第1451號處分書駁回再議之聲請。
  (四)原告對被告丙○○亦曾以同一事由向台中地檢署提出妨害名
    譽之告訴，業經該署偵查終結，以96年度偵字第29410號不
    起訴處分書將被告丙○○為不起訴處分。嗣經原告聲請再議
    後，經台灣高等法院台中分院檢察署以97年度上聲議字第
    183號處分書駁回再議之聲請。
五、得心證之理由：
  (一)按依大法官會議釋字第509號解釋：「言論自由為人民之基
    本權利，憲法第11條有明文保障，國家應給予最大限度之維
    護，俾其實現自我、溝通意見、追求真理及監督各種政治或
    社會活動之功能得以發揮。惟為兼顧對個人名譽、隱私及公
    共利益之保護，法律尚非不得對言論自由依其傳播方式為合
    理之限制。刑法第310條第1項及第2項誹謗罪即係保護個人
    法益而設，為防止妨礙他人之自由權利所必要，符合憲法第
    23條規定之意旨。至刑法同條第3項前段以對誹謗之事，能
    證明其為真實者不罰，係針對言論內容與事實相符者之保障
    ，並藉以限定刑罰權之範圍，非謂指摘或傳述誹謗事項之行
    為人，必須自行證明其言論內容確屬真實，始能免於刑責。
    惟行為人雖不能證明言論內容為真實，但依其所提證據資料
    ，認為行為人有相當理由確信其為真實者，即不能以誹謗罪
    之刑責相繩，亦不得以此項規定而免除檢察官或自訴人於訴
    訟程序中，依法應負行為人故意毀損他人名譽之舉證責任，
    或法院發現其為真實之義務。就此而言，刑法第310條第3項
    與憲法保障言論自由之旨趣並無牴觸。」
  (二)次按言論自由為憲法所保障之表意自由權，但個人名譽、隱
    私及公共利益之維護亦為憲法及法律應保護之權益，因此即
    得立法對言論自由加以必要限制，其限制當符合比例原則。
    又當因言論自由而造成他人名譽之損害時，行為人能否藉言
    論自由基本權以阻斷不法，而不負侵權行為損害賠償任，當
    視整體法秩序之價值觀，言論自由權與名譽權之法益位階之
    衝突、行為人之手段與目的、行為時所處之時空環境背景予
    以綜合評價，並參酌上開關於誹謗罪與言論自由基本權之解
    釋精神，以為判斷之依據。而以善意發表言論，對於可受公
    評之事，而為適當之評論者，刑法第311條第3款既明定不加
    處罰，在民事責任上，應可類推構成阻卻違法之正當事由，
    而不負侵權行為責任。又所謂證明真實性，依上開解釋，是
    否為善意言論，並不以自證真實為必要，凡行為人有相當理
    由確信其為真實者，縱事後發現與真實有所差別者，仍應認
    為符合善意原則，其在刑事責任上即得予免責，同理，於民
    事責任上即得為阻卻違法。蓋民事責任與刑事責任相同，均
    在對行為人違反義務行為所課以之負擔，僅因違反社會性及
    影響之法益不同，而設定不同程序追究違反者之責任，民事
    事件對不法行為之制裁不亞於刑事制裁，對處罰程序較嚴者
    之刑事責任，大法官已作出上開解釋，以減經被告之舉證責
    任，則對制裁程度較輕或相等之民事責任，自亦應類推適用
    。
  (三)再按民法上不法侵害他人之名譽，不論行為人之行為係出於
    故意或過失，均應負損害賠償責任，此觀民法第184條第1項
    前段及第195條第1項之規定自明。而所謂過失，乃應注意能
    注意而不注意即欠缺注意義務之謂。構成侵權行為之過失，
    係指抽象輕過失即欠缺善良管理人之注意義務而言。行為人
    已否盡善良管理人之注意義務，應依事件之特性，分別加以
    考量，因行為人之職業、危害之嚴重性、被害法益之輕重、
    防範避免危害之代價，而有所不同。新聞自由攸關公共利益
    ，國家應給予最大限度之保障，俾新聞媒體工作者提供資訊
    、監督各種政治及社會活動之功能得以發揮；倘嚴格要求其
    報導之內容必須絕對正確，則將限縮其報導空間，造成箝制
    新聞自由之效果，影響民主多元社會之正常發展。故新聞媒
    體工作者所負善良管理人之注意義務，應從輕酌定之。倘其
    在報導前業經合理查證，而依查證所得資料，有相當理由確
    信其為真實者，應認其已盡善良管理人之注意義務而無過失
    ，縱事後證明其報導與事實不符，亦不能令負侵權行為之損
    害賠償責任。惟為兼顧個人名譽法益之保護，倘其未加合理
    查證率予報導，或有明顯理由，足以懷疑消息之真實性或報
    導之正確性，而仍予報導，致其報導與事實不符，則難謂其
    無過失，如因而不法侵害他人之名譽，即應負侵權行為之損
    害賠償責任。
  (四)末按新聞自由與名譽權之調整，如對公共性領域問題為報導
    或評論，是否不法，當以是否具備真正惡意 (actual malice
    ) 為斷。換言之，行為人以無任何依據之事實故意詆毀他人
    之名譽者，即屬真正惡意，否則仍應受言論自由之保障。大
    法官會議上開解釋所揭示「行為人雖不能證明言論內容為真
    實，但依其所提證據資料，認為行為人有相當理由確信其為
    真實者」及「不得以此項規定而免除檢察官或自訴人於訴訟
    程序中，依法應負行為人故意毀損他人名譽之舉證責任」，
    一方面將被告證明所傳述事實無須達到證明絕對或客觀真實
    之地步，以減輕被告查證責任；一方面要求原告於訴訟進行
    中應舉證被告有故意毀損他人名譽。而減輕新聞媒體工作者
    之查證責任，除前述之在保障新聞自由使其發揮監督的制度
    性功能外，亦在衡量媒體工作者無法如政府機關具有法律所
    賦予調查之工具，對於所傳述之事實自無法為實質真實之發
    現，為調和個人名譽保護及新聞媒體報導的自由，對於可受
    公評而以善意發表之言論，新聞媒體工作者之報導如提出合
    理之訪問查證，有相當理由確信其為真實，不問事實之真偽
    ，自不應該當刑法之誹謗罪，在民事上亦不構成侵權行為。
    又於判斷有無合理查證時，倘嚴格要求新聞媒體報導之內容
    必須絕對正確，或要求達於無可置疑地步，則對新聞媒體媒
    體之注意義務過於嚴苛，將限縮其報導空間，造成箝制新聞
    自由之效果，影響民主多元社會之正常發展，且不能貫徹前
    所述從輕酌定注意義務之意涵。又新聞媒體是否「未加合理
    查證率予報導，或有明顯理由，足以懷疑消息之真實性或報
    導之正確性，而仍予報導，致其報導與事實不符」之認定其
    有無過失乙節，應由原告負舉證責任，而非由新聞媒體負舉
    證責任，否則新聞媒體最終因無法證明其報導之真實性或正
    確性，而被認定為有過失，當非從輕酌定，亦有違上開解釋
    應由原告負舉證責任之意旨。綜上，在判斷「有相當理由相
    信其所報導者為真實」，應係由新聞媒體證明其報導之事實
    符合媒體同業之客觀注意義務，而原告如否認報導之真實性
    與正確性，應由原告就新聞媒體輕率至不顧真偽仍惡意報導
    之事實舉證證明，即原告除須舉證新聞媒體違反新聞同業之
    客觀注意義務外，對新聞媒體為輕率虛偽報導之實質惡意（
    主觀意思），亦應負舉證責任。如新聞媒體之報導或評論與
    公益有關，而為可受大眾公評之事，除非該媒體具有真正惡
    意，否則縱使其報導或評論有害他人名譽，仍應受新聞自由
    之保障，而得免遭誹謗或損害賠償之追訴。
  (五)所謂可受公評之事者，係依事件之性質與影響，應受公眾為
    適當之評論，至於是否屬可受公評之事，應就具體事件，以
    客觀之態度、社會公眾之認知及地方習俗等認定之，一般而
    言，凡涉及國家社會或多數人利益者，皆屬之。揆諸系爭新
    聞報導之內容，涉及原告於94年11月22日早上就所排定國立
    沙鹿高工紡織科三年乙班之英文課並未上課，且於課堂上將
    800元鐘點費退還給學生之情事，實關乎身為教師之原告是
    否已盡教學責任，及該班學生受教權益是否受影響，並教師
    於上課時間未上課而當面退還鐘點費予學生是否會對學生價
    值觀產生負面影響等問題，涉及社會與多數人之利益，應受
    公眾之評論評斷，自屬可受公評之事。
  (六)有關被告丙○○部分：
    本件被告丙○○辯稱：伊於94年11月25日前往沙鹿高工，採
    訪重點乃在於老師不上課擲回800元乙節，至於老師不上課
    是否玩手指頭，或另作他事，並非其採訪之重點，因此經向
    校長即被告乙○○查證後即引述投書內容為報導，且採訪當
    時在場尚有該校訓導主任己○○、教務主任即被告戊○及實
    習處主任徐清奇等學校主任級行政人員，亦均附和稱是，校
    長並表示此事件已由相關校方人員召開會議處理；雖學校表
    示原告請假，伊為求慎重，於當日下午又二度回到學校，在
    校內球場採訪學生，期能獲取更多資訊，又雖伊當時到球場
    再採訪在校學生時，有學生表示下午有看到原告到校，惟即
    使原告在校，偌大校園自亦不容許伊任意四處搜尋，伊人生
    地不熟，實亦無從查訪，是伊在報導系爭新聞前確已經合理
    查證等語。經查：
    1.被告乙○○、戊○亦陳稱：被告乙○○於94年11月25日接
      待蘋果日報記者即被告丙○○到校採訪時，係就其所詢：
      原告於11月22日是否有未上課及將800元交給紡織三乙同
      學一事等語為回覆，因該事實已由該校紡織科庚○○主任
      於同月22日向紡織三乙之學生瞭解屬實，並已由該校教務
      主任即被告戊○於同月23日向被告乙○○報告，且原告於
      同月24日在該校人事室與教務主任即被告戊○、人事室主
      任即被告丁○○溝通時，亦已自承其係因當日身體不適，
      並因認學校排課不公而決定罷課等語，從而，被告乙○○
      因職務關係自無法諉為不知，爰向記者即被告丙○○坦承
      確有此事，至於報載：楊姓家長爆料原告有呆坐在教室旁
      玩手指頭，玩了整整兩堂課，留下現場三十個不知如何是
      好的學生云云及其他負面陳述，當時並不在該記者向被告
      乙○○求證之範圍內，被告乙○○亦未就此表示任何意見
      ；又被告乙○○係基於保護原告之立場不願其曝光，始向
      前來採訪之記者表示原告請假等語。經核被告乙○○等人
      之上開陳述，與被告丙○○所辯：伊確有到向沙鹿高工向
      校長等人採訪此事，並經校長承認原告確有於上課時間未
      上課，並當面將鐘點費800元退還學生之事，且因校長已
      表示原告請假，伊無從聯絡採訪原告等語，互相符合。又
      衡諸校長乙○○已表示原告請假，而被告丙○○與原告素
      不相識，實無可能自行在沙鹿高工之校園內自行找尋原告
      並加採訪，是縱使被告丙○○於系爭報導前未對原告加以
      採訪，仍足認被告丙○○就系爭報導，已經過合理之查證
      ，並非憑空捏造。
    2.再者，原告亦陳稱：本件事發當時原告確係擔任沙鹿高工
      紡織科三年乙班英文科老師，然因鑒於該班學生經過校慶
      運動會、升學模擬考，前對於第四課習題已顯得生疏。嗣
      原告又依學校指派出差，代課老師預先教完第五課單字，
      進度已超前，故當時即徵求學生意願，決定讓學生自習溫
      書不上課。此兩節課當中，原告皆持續督責學生讀書秩序
      、主動詢問學生需要並表明學生可提問討論，中間下課並
      回辦公室拿事先準備好之升學參考題及解答，交該班班網
      負責人公布練習。事後並向學生說明因未上課故請學生將
      800元鐘點費納列班費等語，可見原告已自承其於94年11
      月22日早上就所排定之兩節英文課並未上課，且於課堂上
      將鐘點費800元退還給學生充當班費。益證原告確有於上
      課時間未上課，且當面將鐘點費800元退還學生之情事，
      故被告丙○○就原告未上課而將鐘點費退還學生之事予以
      報導，難認有何不實之處。
    3.且證人即沙鹿高工教務主任己○○證稱：當天早上有紡織
      科三乙的學生到紡織科辦公室反應原告不想上紡織科三乙
      的課，並將800元放在講桌上，當時我是科主任，有同仁
      說這件事情蠻嚴重的，要我去處理，我就約原告到圖書館
      談，結果原告表示她蠻喜歡紡織科三乙的學生，但因學校
      排課沒有一貫性，她突然接三年級，有升學壓力，且單元
      多，備課困難，為顧及學生的權益，所以她不想上紡織科
      三乙的課；另我於94年11月28日亦有與紡織科三乙的導師
      黃欣嵐等人，與原告商談補課事宜，但我對當天結論已無
      印象等語，足見原告確曾向學校表達其因不滿學校排課方
      式，而不想上紡織科三乙的英文課。雖原告否認並非因不
      滿學校排課方式才未上該兩節紡織科三乙的英文課云云，
      然綜觀原告對學校的排課方式並不滿意，且於事發當天早
      上突然未上該班之英文課，又有當面退還鐘點費給學生之
      舉動等節，其心態及舉止並非毫無可議之處。又衡情原告
      於上課時間不上課，若係因病或因事，自應向校方告假，
      事前找人代課或由學生自習，或再事後補課，亦無當場拿
      出800元要還給學生之理，即令原告陳稱係要捐給該班學
      生班費，然亦無於上課時間不上課而當場拿出800元給學
      生之理，若原告確有心將錢捐作班費，亦可私下交給班上
      幹部，再找適當時機向班級學生宣佈即可，是原告退錢之
      時間及場合，確有違情理及教育單位之有關規定，原告之
      行徑確屬異常而且怪異。是系爭報導雖載有「舉止異常」
      標題及「在課堂表現怪異行為的杜老師」等語，尚屬適當
      之評論，要難認被告丙○○有何惡意發表言論之可言。
    4.又原告主張：系爭報導亦記載「接著，她就呆坐在教室講
      台旁玩手指頭，玩了整整兩節課」，有損其名譽等語。關
      此，被告乙○○、戊○陳稱：報載楊姓家長爆料原告有呆
      坐在教室旁玩手指頭，玩了整整兩堂課，留下現場三十個
      不知如何是好的學生云云及其他負面陳述，當時並不在該
      記者向被告乙○○求證之範圍內，被告乙○○亦未就此表
      示任何意見等語；而被告丙○○亦於本院97年1月24日審
      理自承：我沒有拿這份郵件給學校看，但我用口頭敘述說
      有家長爆料原告不上課，把800元退還學生，我是整體敘
      述，但我不記得我有沒有口頭提到原告在教室玩手指頭的
      事，學校就說確有其事，他們已經查證過了，也開過校評
      會，我採訪的重點是原告不上課，把錢退給學生等語，顯
      見被告丙○○係針對原告不上課，且把錢退還學生之事向
      學校查證，並未向學校查證原告是否在上課時間玩手指頭
      之事。另被告丙○○亦辯稱：伊採訪翌日即94年11月26日
      之系爭報導主標：「老師擲回八百元不上課」，副標：「
      呆坐教室兩節玩指頭，學生愕然」，伊確也有點驚愕，因
      下標題不是伊的職掌，而是報社編輯部決定等語，而原告
      就系爭報導之上開標題是否為被告丙○○所寫，始終未能
      舉出有利證據以實其說，即難遽認系爭報導之上開標題確
      為被告丙○○所寫。至被告丙○○固已自承：這份爆料的
      電子郵件是報社轉給我的，我沒有辦法連絡到這位爆料家
      長等語，可見就有關原告於上課時間玩手指頭之報導，被
      告丙○○並未向爆料家長加以查證。惟查，原告於本院97
      年5月8日審理時陳稱：「當天我進紡織三乙的教室後，我
      就先問學生的意見，決定要讓學生自習之後，因為我早修
      是在我自己的班上上課，我有寫黑板，所以我才在紡三乙
      學生自習時，我把椅子拉開，坐下之前，我用雙手先搓幾
      下粉筆灰，再拉好裙子，就坐在椅子上，就沒再搓了，然
      後我雙手握拳，放在大腿上，就沒再搓了」等語（見本院
      卷第204頁反面），據此可知原告確有在紡織科三乙教室
      用雙手搓粉筆灰之舉動。衡諸當時情境，原告突然於上課
      時間未上課，且將鐘點費退還給學生，其行徑確屬怪異，
      前已敘明，縱使學生有同意自習，在座學生突見原告怪異
      之舉止，又見原告在教室用雙手搓粉筆灰之舉動，難免令
      學生認為原告係在玩手指頭，是此部分報導亦難認係全然
      虛構。再者，原告陳稱：「我不是呆坐在那邊兩節課不動
      ，我還有不定時的維持班上秩序，還有問前面的同學是否
      需要考古題練習，他們說不是每個人都補習，我還利用下
      課回去拿考古題，交給班網負責人上網」等語，然原告既
      主張其於該兩堂課未上課而由學生自習，則原告於該段時
      間縱有維持秩序或詢問學生考古題之事，大部分時間應亦
      僅是安靜的坐在其座位上，是系爭報導稱原告呆坐在教室
      講台旁乙節，自學生的角度而言，亦非全然子虛。準此，
      系爭報導所載「接著，她就呆坐在教室講台旁玩手指頭，
      玩了整整兩節課」等語，縱屬誇大，其重點應係在於表達
      原告於該兩節課時間應上課而未上課之情形，並非全然不
      實。
    5.依上所述，系爭報導涉及被告丙○○之新聞自由與原告之
      名譽權發生衝突，本院衡量系爭報導涉及原告之系爭舉止
      是否違反教師之教學責任、是否損及學生之受教權，及是
      否會對學生價值觀產生負面影響等問題，此涉及社會與多
      數人之利益，與公益有關，而為可受大眾公評之事，且已
      有其他新聞媒體作出類似之報導及評論（如卷附原告所提
      出自由時報之剪報影本），又依被告丙○○所提前開事證
      ，堪認被告丙○○報導前應有經過合理查證，並依其所得
      查證資料，推演論述而製作系爭報導，縱其評論或有誇大
      之處，亦應認為仍受前揭憲法保障之範疇，而應置於言論
      自由之市場機制以辯明其是非曲直，是被告丙○○為系爭
      報導乃行使正當權利，阻卻違法性，應毋庸負侵權行為損
      害賠償責任。
  (七)有關被告乙○○、戊○、丁○○部分：
    原告主張：被告乙○○、戊○於接受被告丙○○採訪當時竟
    未質疑並詢問消息之來源，反而大方就「玩手指頭」乙節承
    認確有其事，配合記者誇大、渲染事實，實已不法侵害原告
    之名譽。且被告乙○○刻意不讓原告與記者接觸，甚至於被
    告丙○○採訪當日向其謊稱原告當天請假未在校，並虛構曾
    「召集教務處、訓導處、人事室及杜老師等相關同仁緊急開
    會」乙節，足見其乃計畫性的，就足以毀損原告名譽之事，
    自始即具散布於眾之意圖。再者，上開報導有關原告個人學
    經歷、婚姻狀況、年齡等資料，係涉原告個人隱私而應秘密
    之資料，被告乙○○身為學校校長、丁○○身為人事主任、
    戊○身為教務主任，其等人依法負有保管及絕對保密之義務
    而不得洩漏，惟被告丁○○竟將原告之個人資料交付予被告
    乙○○、戊○，並進而洩漏予被告丙○○，轉諸於社會大眾
    知悉，實已嚴重侵害原告之隱私權等語。經查：
    1.有關原告主張名譽權被侵害部分：
    被告乙○○、戊○辯稱：系爭報導記載楊姓家長爆料原告
      有呆坐在教室旁玩手指頭，玩了整整兩堂課，留下現場三
      十個不知如何是好的學生云云及其他負面陳述，當時並不
      在該記者向被告乙○○求證之範圍內，被告乙○○亦未就
      此表示任何意見等語；而被告丙○○亦於本院97年1月24
      日審理自承：我沒有拿這份郵件給學校看，但我用口頭敘
      述說有家長爆料原告不上課，把800元退還學生，我是整
      體敘述，但我不記得我有沒有口頭提到原告在教室玩手指
      頭的事，學校就說確有其事，他們已經查證過了，也開過
      校評會，我採訪的重點是原告不上課，把錢退給學生等語
      ；另被告丙○○早於台中地檢署96年4月16日偵查中證稱
      ：「（問：當時乙○○有跟你說甲○○在教室玩手指頭？
      ）答：沒有。當時我口頭敘述星期二甲○○老師是否沒上
      課就將800元還給學生，對學生說這些錢還給你們，課不
      要上，校長就說確實有此事」等語（見本院卷第13頁），
      顯見被告丙○○係針對原告不上課，且把錢退還學生之事
      向學校查證，並未向學校查證原告是否在上課時間玩手指
      頭之事。況且原告確有於上課時間未上課，且當面將鐘點
      費800元退還學生之情事，前已認定，故被告乙○○向記
      者承認此事，亦難認其動機係以毀損原告之名譽為目的。
      至於系爭報導所載有關原告玩手指頭之事，既未在記者向
      被告乙○○、戊○採訪之範圍內，即與被告乙○○、戊○
      無涉。
    原告復主張：被告乙○○於接受採訪時，竟向記者即被告
      丙○○表示「當時杜老師向校方解釋，當天她早上出門時
      ，已經覺得身體不太舒服，但想說還是可以撐一下，沒想
      到人到了教室後，身體無法負荷，所以才做出這樣不適當
      的動作」、「她（指原告）昨天請假，老師已經人不舒服
      了，不要再為難她」、「杜老師個性較為嚴謹，自我要求
      高，有點優越感」等語，實已侵害原告之名譽權云云。惟
      查，被告乙○○辯稱：伊係基於保護原告之立場，不願其
      曝光，始向前來採訪之記者表示原告請假；另伊於系爭採
      訪中曾拿一些原告在國外進修的證明文件給記者看，係因
      原告當時正在辦理提敘中，伊為保護原告起見，除對記者
      丙○○表示原告在學校表現良好外，並出示該等進修證明
      文件，以此肯定原告之專業素養，俾免記者作出不利於原
      告之報導，此並無不法侵害原告之名譽權可言等語。且被
      告丙○○於台中地檢署96年4月16日偵查中亦證稱：「…
      …當天我一直想找甲○○，但校方一直跟我說甲○○請假
      ，並有提到基於保護老師立場不願他曝光」等語（見本院
      卷第13頁）。衡諸被告乙○○為保護原告，不願原告曝光
      ，而向記者謊稱原告請假未在學校，致記者無從採訪原告
      ，尚未違反社會一般情理；且觀諸被告乙○○復向記者表
      示：「老師（指原告）已經人不舒服了，不要再為難她」
      等語，更可見被告乙○○愛護原告之心情已溢於言表，關
      此部分自難認被告乙○○有何不法侵害原告名譽權之情事
      。再者，被告乙○○雖有向記者表示「杜老師個性……有
      點優越感」等語，然綜觀被告乙○○當時之完整陳述為：
      「杜老師個性較為嚴謹，自我要求高，有點優越感」等語
      ，依其前後語意，並衡諸被告乙○○復當場向記者出示原
      告當時提敘用之進修證明文件（此舉是否侵害原告之隱私
      權，容後說明），應認被告乙○○係向記者肯定原告之專
      業素養，尚難認係對原告為負面否定之評價，是關此部分
      亦難認被告乙○○有何不法侵害原告名譽權之情事。
  2.有關原告主張隱私權被侵害部分：
    原告主張：被告乙○○、戊○於接受採訪時，竟向記者即
      被告丙○○表示「杜老師為增加自己的學能，還特別利用
      四個暑假，於今年八月取得美國密西根州羅倫斯科技大學
      教育碩士學位，校方最近還打算為她加薪」、「甲○○老
      師，未婚，今年三十六歲」、「杜老師是靜宜大學外文系
      畢業，之前曾在台中市文華高中和嶺東技術學院任教，五
      年前到該校任職」等語，上開有關原告個人學經歷、婚姻
      狀況、年齡等資料，係涉原告個人隱私而應秘密之資料（
      參照最高法院91年度台上字第3388號刑事判決意旨），被
      告乙○○身為學校校長、丁○○身為人事主任、戊○身為
      教務主任，其等人依法負有保管及絕對保密之義務而不得
      洩漏（參照公務員服務法第4條），惟被告丁○○竟將原
      告之個人資料交付予被告乙○○、戊○，並進而洩漏予被
      告丙○○，轉諸於社會大眾知悉，實已嚴重侵害原告之隱
      私權云云。而被告乙○○、戊○、丁○○則辯稱：被告乙○○除向記者表示原告在學校表現良好外，並出示原告在
      國外進修的證明文件，表示原告在學校表現良好外，以此
      肯定原告之專業素養，俾免記者作出不利於原告之報導；
      另被告乙○○、丁○○、戊○從未將原告之個人基本資料
      或照片交予記者閱覽，而僅曾由被告戊○於記者前來採訪
      時以口頭告知原告36歲、未婚，擔任英文科召集人，此並
      無侵害原告之隱私權可言等語。
    按公務員有絕對保守政府機關機密之義務，對於機密事件
      無論是否主管事務，均不得洩漏，退職後亦同。公務員未
      得長官許可，不得以私人或代表機關名義，任意發表有關
      職務之談話。公務員服務法第4條定有明文。次按刑法第
      132條第1項所謂「應秘密」者，係指文書、圖畫、消息或
      物品等與國家政務或事務上具有利害關係而應保守之秘密
      者而言。自非以有明文規定為唯一標準。查個人之車籍、
      戶籍、口卡、前科、通緝、勞保等資料及入出境紀錄或涉
      個人隱私或攸關國家之政務或事務，均屬應秘密之資料，
      公務員自有保守秘密之義務。葉○義、王○進職司警察工
      作，明知而故予洩漏，除侵害個人法益外復侵害國家之法
      益，原判決論以刑法第132條第1項洩漏中華民國國防以外
      應秘密之消息罪，自屬正當合法。最高法院亦著有91年度
      台上字第3388號裁判可資參照。經查，被告乙○○固不否
      認有向記者出示原告之國外進修文件，及被告戊○亦不否
      認有向記者以口頭告知原告36歲、未婚，擔任英文科召集
      人等情，而衡諸原告確有於上課時間未上課，且當面將鐘
      點費800元退還學生之情事，而為可受大眾公評之事，前
      已說明，則被告乙○○、戊○分別為沙鹿高工之校長、主
      任，於記者前來採訪此則新聞時，僅泛泛以口頭向記者介
      紹原告之學經歷、年齡及婚姻狀況，而非將原告之確切年
      籍資料洩漏予記者，要難認係將公務員應保守之秘密洩露
      予記者。且衡諸情理，學生、家長及民眾對學校教師之學
      經歷、年齡及婚姻狀況，亦非毫無知悉之權利。何況被告
      乙○○係為向採訪記者肯定原告之專業素養，始向記者出
      示原告之進修證明文件，尚難認有何不法侵害原告隱私權
      之可言。另原告迭主張被告丁○○有將原告之個人資料交
      付予被告乙○○、戊○，並進而洩漏予被告丙○○報導云
      云，然已為被告乙○○等3人所否認，且被告丙○○於台
      中地檢署96年4月16日偵查中亦證稱：「（問：當時你向
      校長乙○○求證時，他如何說？）答：他說甲○○在學校
      表現良好，並有拿一些他在國外進修的證明文件給我看…
      …」、「（問：蘋果日報所刊登甲○○照片何來？）答：
      我請我同事幫我調的，是一位沙鹿高工畢業同學提供，沙
      鹿高工完全沒有給我們甲○○的資料……」等語（見本院
      卷第13頁），而原告就此部分迄未舉出其他有利證據以實
      其說，尚難認被告丁○○有將原告之個人資料交付予被告
      乙○○、戊○，並進而洩漏予被告丙○○報導之情事。依
      上所述，被告乙○○、戊○此部分所為，尚與原告所主張
      上開公務員服務法第4條規定及最高法院判決要旨所示之
      情形有別，被告乙○○、戊○所為並無不法，另被告丁○○亦查與本事件無涉，自應認被告乙○○、戊○、丁○○
      均無侵害原告名譽權之情形。
  (八)綜上所述，原告依民法第184條第1項、第185條第1項、第
    195條第1項等規定，請求：1.被告乙○○、戊○應以34號之
    字體於蘋果日報、自由時報、中國時報及聯合報全國版頭版
    以半版之篇幅刊登如原告97年5月29日民事變更暨追加狀附
    件一所示內容之道歉啟事一日；2.被告丙○○應以34號之字
    體於蘋果日報、自由時報、中國時報及聯合報全國版頭版以
    半版之篇幅刊登如原告97年5月29日民事變更暨追加狀附件
    二所示內容之道歉啟事一日；3.被告4人應連帶給付原告1元
    ，均於法無據，為無理由，應予駁回。至原告受敗訴判決，
    其假執行之聲請即失所依據，應併予駁回。
六、因本案事證已臻明確，兩造其餘主張陳述及所提之證據，與
    本院上開論斷無涉或無違，均毋庸再予審酌，併予敘明。
七、訴訟費用之依據：民事訴訟法第78條。
中    華    民    國    97    年    6     月    26    日
                  民事第二庭    法  官  許秀芬
以上正本係照原本作成
如對本判決上訴，須於判決送達後20日內向本院提出上訴狀
中    華    民    國    97    年    6     月    26    日
                                書記官


司法院資訊處製作；財團法人民間司法改革基金會備份。
